臺灣板橋地方法院民事判決　　　　　　　　92年度國字第23號
原　　　告　丁○○
被　　　告　台北縣警察局
法定代理人　丙○○
訴訟代理人　王志哲律師
被　　　告　台灣板橋地方法院檢察署
法定代理人　戊○○
訴訟代理人　甲○○
上列當事人間請求國家賠償事件，本院於94年7 月5 日言詞辯論
終結，判決如下：
    主  文
被告臺北縣政府警察局應給付原告新臺幣壹佰拾肆萬元。
原告其餘之訴駁回。
訴訟費用由被告臺北縣政府警察局負擔十分之五，餘由原告負擔
。
本判決第一項部分於原告以新臺幣肆拾肆萬元為被告臺北縣政府
警察局供擔保後，得為假執行；被告臺北縣政府警察局於以新臺
幣壹佰拾肆萬元為原告供擔保後，得免為假執行。
原告其餘假執行之聲請駁回。
    事實及理由
壹、程序上理由
一、被告台灣板橋地方法院檢察署於本件訴訟進行中已變更為戊
    ○○，並經聲明承受訴訟（本院卷第166 頁），核無不合，
    應予准許。
二、訴狀送達後，原告不得將原訴變更或追加他訴。但因情事變
    更而以他項聲明代最初之聲明者，或不甚礙被告之防禦及訴
    訟之終結者。被告於訴之變更或追加無異議，而為本案之言
    詞辯論者，視為同意變更或追加。民事訴訟法第255 條第1
    項第4 款、第7 款、第2 項前段載有明文，原告起訴後原聲
    明請求被告應連帶賠償原告日本製三菱牌挖土機120 型一部
    ，如不能給付時，應連帶給付新台幣（下同）1,500,000 元
    ，嗣於92年12月30日審理時變更聲明為被告等應連帶賠償原
    告1,500,000 元（本院卷第34頁）。
貳、實體上理由
甲、原告起訴主張
（一）緣原告於民國（下同）88年間因涉及山坡地保育利用條例
      ，經臺北縣警察局新莊分局移送臺灣板橋地方法院檢察署
      （下簡稱板橋地檢署）以88年偵字第19325 號偵辦，並經
      不起訴處分在案，板橋地檢署於90年11月26日板檢森書88
      偵字第19325 號函臺北縣警察局新莊分局將挖土機發還原
      告，惟新莊分局均未發還挖土機，雖嗣後板橋地檢署以91
      年1 月28日、91年5 月28日板檢森書88偵字第19325 號3
      次行文發函予新莊分局要求發還挖土機及要求查明刑責，
      仍無下文，雖經原告多次請求新莊分局之警員前往保管場
      所竟發現原告扣案挖土機遺失，此有臺北縣政府警察局新
      莊分局91年7 月4 日新警刑字第0910019356號函為證，扣
      案之挖土機為刑事上重要證物，竟將挖土機遺失不見，無
      法發還原告，而移送機關及保管人員為臺北縣警察局所屬
      職員，為執行職務行駛公權力之行為，其為故意或過失不
      法侵害人民權利者，原告曾依國家賠償法第2 條之規定，
      向臺北縣警察局請求國家賠償，惟遭拒絕賠償，臺北縣政
      府警察局拒絕賠償理由書第2 點所載理由，係根據國家賠
      償法第4 條第1 項規定，主張本案扣押物之保管，仍係檢
      察官之職權，該局之保管行為視同委託行使保管公權力機
      關，即板橋地檢署之執行保管扣押物品之公務員，依上開
      法條規定，其賠償義務機關為板橋地檢署，為此，原告向
      板橋地檢署提出請求賠償，仍遭拒絕。係爭挖土機價值為
      760,000 元，另因系爭挖土機因滅失而無法供作營業上之
      工具，所受損害及所失利益，自90年11月26日起自檢察官
      准予發還迄今，先行請求740,000 元，為此，原告依國家
      賠償法第2 條第2 項、民法第185 條之規定，請求被告連
      帶給付如訴之聲明。
（二）聲明：
１、被告等應連帶賠償原告新臺幣1,500,000元。
２、原告願供擔保，請准宣告假執行。
二、被告臺北縣政府警察局抗辯：
（一）被告非賠償義務機關：
１、按公務員於執行職務行使公權力時，因故意或過失不法侵害
    人民自由或權利者，國家應負損害賠償責任。國家賠償法第
    2 條第2 項前段固定有明文。惟依第2 條第2 項請求損害賠
    償者，以該公務員所屬機關為賠償義務機關。受委託行使公
    權力之團體，其執行職務之人於行使公權力時，視同委託機
    關之公務員。國家賠償法第9 條第1 項、第4 條第1 項前段
    亦定有明文。
２、扣押，除由法官或檢察官親自實施外，得命檢察事務官、司
    法警察官或司法警察執行。不便搬運或保管之扣押物，得命
    人看守，或命所有人或其他適當之人保管。刑事訴訟法第
    136 條第1 項、第140 條第2 項定有明文。經查，本件系爭
    挖土機係板橋地檢署偵辦丁○○涉嫌違反山坡地保育利用條
    例案件而依法扣押，並命由被告所屬新莊分局下福派出所執
    行保管，經新莊分局依規定送林口腐植土掩埋場代為保管。
    是以扣押系爭挖土機之執行機關為板橋地檢署，被告所屬新
    莊分局係受檢察官命令執行扣押物之保管。揆諸前揭法文規
    定，被告即該當於受委託執行公權力之團體，依法如有國家
    賠償責任，被告既非扣押之執行機關，自非賠償義務機關。
    類似案例亦經最高法院92台上字第1642號判決認定警察機關
    非賠償義務機關，被告另案因挖土機遺失之國家賠償案件案
    號為本院90年度國字第15號、91年度國字第1 號，復提出行
    政院秘書長函供本院參酌。
３、退步言，縱認被告非受託執行扣押之機關，乃新莊分局將系
    爭挖土機送臺北縣政府環保局所屬林口腐植土掩埋場保管，
    係依被告之上級機關臺北縣政府之規定，此有臺北縣政府函
    文可稽。準此，新莊分局將系爭挖土機送林口腐植土掩埋場
    保管係依法行政之行為，要難視為故意或過失之行為，而實
    際負責保管之機關又係臺北縣政府環保局所屬之林口腐植土
    掩埋場，故縱認應由實際執行保管行為之機關負賠償責任。
    被告亦非實際保管之機關，自非賠償義務機關。
（二）原告主張應給付新臺幣（下同）1,500,000 元部分，系爭
      挖土機於90年11月26日始由檢察官函准發還原告，從而，
      自應以90年11月26日之客觀價值為準，又原告並未舉證證
      明依通常情形或依已定之計劃、設備或其他特別之情事可
      得預期之利益為何，其片面主張自90年11月26日迄今每日
      均得請求營業利益，顯屬無據，又系爭挖土機每日純益為
      1,700 元，亦非原告片面主張為7,000 元。
（三）聲明：原告之訴暨假執行之聲請均駁回。如受不利判決，
      被告願供擔保請准予宣告免為假執行。
三、被告板橋地檢署抗辯：
（一）「公務員於執行職務行使公權力時，因故意或過失不法侵
      害人民自由或權利者，國家應負損害賠償責任。公務員怠
      於執行職務，致人民自由或權利遭受損害者亦同。」、「
      有審判或追訴職務之公務員，因執行職務侵害人民自由或
      權利，就其參與審判或追訴案件犯職務上之罪，經判決有
      罪確定者，適用本法規定。」國家賠償法第2條 第2 項、
      第13條定有明文，是國家賠償法第13條規定，係針對審判
      與追訴職務之特性所為之特別規定，司法院大法官會議釋
      字第228 號解釋可資參照。如對於有審判或追訴職務之公
      務員，主張因其執行職務侵害人民自由或權利，而欲請求
      該公務員所屬之機關賠償損害時，須符合國家賠償法第13
      條規定，即須該公務員就參與審判或追訴案件犯職務上之
      罪，經判決有罪確定者，始得請求國家賠償，不得僅依同
      法第2 條第2 項規定，請求被告賠償，本件相關案件之承
      辦檢察官，並無參與審判或追訴案件犯職務上之罪，而經
      判決有罪確定之情形，與前揭國家賠償法第13條之規定，
      顯有不合，是原告主張顯無理由，應予駁回。
（二）「扣押，除由法官或檢察官親自實施外，得命檢察事務官
      、司法警察官或司法警察執行。」刑事訴訟法第136 條第
      1 項定有明文，依原告主張事實，挖土機係由臺北縣政府
      警察局新莊分局執行扣押，惟臺北縣政府警察局新莊分局
      未發還挖土機，始提起本件訴訟，據此，扣押命令並無不
      法，有爭議係保管扣押物有無故意或過失不法侵害原告權
      利，關於類似問題，行政院秘書長90年12月12日臺90內字
      第073612號函亦確認係由執行保管職務之公務員所屬臺北
      縣政府警察局為賠償義務機關，行政院依國家賠償法第9
      條第4 項規定，有權限確定賠償義務機關，且事涉機關履
      行賠償義務時預算之編列，自應予尊重，被告非賠償義務
      機關，原告請求應予駁回，且依最高法院判決意旨，亦認
      被告板橋地檢署並非賠償義務機關，又縱認被告應負賠償
      義務，惟原告應就挖土機價值提出證據證明。
（三）聲明：原告之訴駁回。如受不利判決，請准供擔保，免為
      假執行。
四、兩造不爭執之事實（見92年12月30日言詞辯論筆錄，本院卷
    第34頁）
（一）系爭挖土機是因88年偵字第19325 號違反山坡地保育利用
      條例，經檢察官命令扣押，交由臺北縣警察局保管，保管
      地點林口腐植土掩埋場，上開案件不起訴處分確定，檢察
      官於90年11月26日、91年1 月28日、91年5 月28日函請臺
      北縣警察局發還系爭挖土機，臺北縣警察局於91年7 月4
      日函覆檢方挖土機遺失無法發還。
（二）系爭挖土機遺失確實是公務員有過失沒有保管好機械，損
      害與遺失間有因果關係。
五、本件爭點及本院判斷（見92年12月30日言詞辯論筆錄，本院
    卷第34頁）
（一）原告是否為系爭挖土機所有權人？
      原告係挖土機所有權人，有系爭挖土機出賣人乙○○出具
      之證明書為證及原告於88年8 月13日警訊筆錄及代保管條
      為證（本院卷第138 、142 頁），並經乙○○到庭證述屬
      （見本院卷第174 頁，94年5 月17日筆錄）。被告前開抗
      辯自非可採。
（二）本件賠償義務機關為何？
１、國家賠償法第2 條第2 項前段所定：公務員於執行職務、行
    使公權力時，因故意或過失不法侵害人民自由或權利者，國
    家應負損害賠償責任，應具備(1)行為人須為公務員、(2)須為
    執行職務行使公權力之行為、(3)須係不法之行為、(4)須行為
    人有故意過失、(5)須侵害人民之自由或權利、(6)須不法行為
    與損害之發生有相當因果關係之要件，始足相當。故人民請
    求國家賠償之要件，須公務員行使公權力之行為不法侵害人
    民之權利，始得請求賠償；如公務員執行之職務並非行使公
    權力，自無請求賠償之餘地。所謂「行使公權力之行為」，
    係指公務員居於國家機關之地位，行使統治權作用之行為而
    言，即運用命令及強制等手段干預人民自由及權利之行為。
    所謂「公務員」，係指其職務地位得以行使公權力之人員。
２、按刑事訴訟法所規定之「扣押」，乃為取得物之占有的強制
    處分。可為證據或得沒收之物，得扣押之。扣押除由檢察官
    或法官親自實施外，得命司法警察或司法警察官執行。命司
    法警察或司法警察官執行扣押者，應於交與之搜索票內，記
    載其事由，刑事訴訟法第133 條第1 項、第136 條分別定有
    明文。綜上規定，可知刑事訴訟程序中之扣押，乃對物之強
    制處分，應由檢察官或法官親自實施，或由檢察官或法官簽
    發搜索票記載其事由，命由司法警察或司法警察官執行之。
    是以，決定扣押與否之權限在於法官或檢察官，司法警察或
    司法警察官並無逕以命令扣押之處分權限。同法第140 條第
    1 項、第2 項、第142 條第1 項規定扣押物，因防其喪失或
    毀損，應為適當之處置。不便搬運或保管之扣押物，得命人
    看守，或命所有人或其他適當之人保管。同時參酌上開同法
    第136 條第1 項之規定，可知司法警察或司法警察官可為扣
    押之「執行機關」，亦即，發動扣押強制處分權者，固以檢
    察官或法官為限，但檢察官或法官命司法警察執行扣押時，
    司法警察乃執行本身之法定職務，行使法律賦予之公權力，
    非由檢察官或法官將其實施扣押之權限，委任司法警察辦理
    。故司法警察於執行扣押職務，行使公權力時，因故意或過
    失不法侵害人民之權利，應依國家賠償法第2 條第2 項前段
    規定，自負損害賠償責任，與同法第4 條第一項無涉。況國
    家賠償法第4 條係規範原本不得行使公權力之私人或私法團
    體，受國家機關之委託或授權，以自己之名義，獨立行使公
    權力，而完成一定之國家任務者而言，於國家機關間互相委
    託行使公權力，無適用餘地。同法第140 條之規範目的在於
    揭示國家對於扣押物之適當保管義務，亦即，國家經由扣押
    而取得物之占有，因而與個人之間產生了公法上的保管關係
    ，並因此擔負適當保管之義務，承擔該義務之人，即保管扣
    押物之人，倘若檢察官決定將可為證據或得沒收之物，命由
    司法警察執行扣押，其因執行扣押而占有扣押物，並非檢察
    官或法官依刑事訴訟法第140 條第2 項規定，於扣押命令外
    ，再作成由司法警察看守或保管之命令。另檢察機關辦理刑
    事案件扣押財產注意事項第6 條、第11條雖規定：實施扣押
    時，應注意扣押物是否適於長時期之扣押，對於因長期之扣
    押，有減損其價值或不便於保管者，應先注意有無適當保管
    方法與場所，做適當處置，避免損及受扣押人財產上利益。
    扣押之財產，如為動產或其他權利憑證，除得委託妥適之第
    三人為保管外，其保管及處理，應依「臺灣高等法院檢察署
    暨所屬各署扣押物沒收物保管方法與處理程序表」辦理。檢
    察官實施扣押之強制處分後，為防止扣押物喪失或毀損，自
    應盡其注意義務，為適當之處置，如有必要並得命其他適當
    之人保管。然參諸「警察偵查規範」第6 章第6 節第06081
    條規定：「扣押物如屬笨重或不使搬運者，得命人看守或交
    所有人或其他適當人保管，將保管單一併移送檢察官或法官
    」，準此以觀，檢察官若為扣押之決定與執行機關時，以何
    保管方法始為適當，自須參照上揭「檢察機關辦理刑事案件
    扣押財產注意事項」第6 條、第11條之規定裁量之，相對地
    ，如以司法警察或司法警察官為扣押之執行機關係，何種方
    法對於扣押物之保管始為適當，應由司法警察或司法警察官
    自行依相關規定衡酌之，換言之，由檢察官命為扣押之執行
    機關係之司法警察或司法警察官，並非受檢察官委託保管扣
    押物，亦非該當於國家賠償法第4 條所謂之受委託行使公權
    力之個人。司法警察或司法警察官或警察機關，經檢察官命
    為扣押之執行機關，於保管扣押物時，因故意過失不法侵害
    人民權利者，應依據國家賠償法第2 條第2 項前段之規定，
    負國家賠償責任，非由檢察官或地方法院檢察署負損害賠償
    責任。從而原告主張被告台北縣政府警察局與板橋地檢署應
    負連帶賠償責任，顯無理由，應予駁回。
（三）原告所受損害及被告所失利益為何？
１、按國家損害賠償，除本法規定外，適用民法規定，國家賠償
    法第五條定有明文。又按損害賠償，除法律另有規定或契約
    另有訂定外，固在於填補債權人所受之損害及所失利益，民
    法第216 條定有明文。惟無論所受損害抑所失利益，被害人
    賠償損害之請求權，以受有實際上之損害為成立要件。故衡
    量賠償之標準，首應調查被害人實際上之損害額，始能定其
    數額之多寡。原告主張因該挖土機遭竊致損失挖土機價值
    760,000 元，及自90年11月26日檢察官准予發還迄今，致受
    有可預期利益為740,000 元等語，被告臺北縣政府警察局則
    辯稱：原告並未舉證證明依通常情形或依已定之計劃、設備
    或其他特別之情事可得預期之利益為何，其片面主張自90年
    11月26日迄今每日均得請求營業利益，顯屬無據。
２、系爭挖土機之價值損失：
(1)按物因侵權行為而受損害，請求金錢賠償，其有市價者，應以
  請求時或起訴時之市價為準。蓋損害賠償之目的在於填補所生
  之損害，其應回復者，並非「原來狀態」而係「應為狀態」，
  應將損害事故發生後之變動狀況考慮在內。故其價格應以加害
  人應為給付之時為準，被害人請求賠償時，加害人即有給付之
  義務。算定被害物價格時，應以起訴時之市價為準，被害人於
  起訴前已曾為請求者，以請求時之市價為準。惟被害人如能證
  明在請求或起訴前有具體事實，可以獲得較高之交換價格者，
  應以該較高之價格為準。
(2)本院囑託台北市挖土機推土機機械操作業職業工會鑑定系爭挖
  土機同型機具價值之結果，其鑑定結果為系爭挖土機約於79、
  80間自日本進口，於90年11月26日檢察官准予發還系爭挖土機
  之價值約為50至60萬元，有該工會94年5 月31日北市挖堆字第
  940503號函一紙附卷足憑（本院卷第184 頁），原告請求系爭
  挖土機於60萬元之範圍內，為有理由，逾此部分，應予駁回。
３、預期租金之損失
(1)按民法第216 條第2 項所定依通常情形可得預期之利益，視為
  所失利益，其義頗廣，祇須如無妨礙之事實，利益通常可能取
  得為已足，並不以如無妨礙之事實，利益必可取得為必要。亦
  即，凡依外部情事，足認其已有取得　利益之可能，因責任原
  因事實之發生，致不能取得者，即為所失之利益，應由債務人
  賠償，而不以有取得利益之絕對確實為必要。又按當事人已證
  明受有損害而不能證明其數額或證明顯有重大困難者，法院應
  審酌一切情況，依所得心證定其數額，民事訴訟法第222 條第
  2 項亦定有明文。
(2)原告既於系爭挖土車查扣前，以挖土車作為經營業務之生財工
  具，是系爭車輛因滅失而無法供作營業上之工具，則原告於系
  爭挖土車滅失後未能如常使用所受之營業上損失，自屬其所失
  利益。而挖土車租賃業務之一般租金水準，業經本院向台北市
  挖土機推土機機械操作業職業工會查明，同型之挖土機每日營
  業額為6,500 元，扣除司機2,500 元，油料800 元，保養折舊
  1,000 元，稅金及管理費500 元，每日純益為1,700 元，有該
  工會94年5 月31日北市挖堆字第940503號函一紙附卷足憑（本
  院卷第184 頁），原告自90年11月26日檢察官准予發還系爭挖
  土機之日起迄94年7 月5 日言詞辯論終結日止，長達3 年7 月
  又9 日可將系爭挖土機供作營業上使用，若以每日純益1,700
  元計算，原告請求740,000 元為營業損失，僅請求435 天之營
  業損失，是以本院審酌前開情形，認系爭挖土車遺失致原告可
  預期利益之損失為740,000 元，堪稱合理。被告臺北縣政府警
  察局前開辯稱，殊不足採。
４、綜上，原告因系爭挖土機滅失，所受損害與所失利益共計1,
    1,34 1,340,000元（600,000+740,000=1,340,000）。
（四）從而，原告本於國家賠償法第2 條第2 項規定，請求被告
      臺北縣政府警察局給付1,340,000 元，核屬有據，應予准
      許，逾此部分之請求，為無理由，應予駁回。
六、本件事證已臻明確，兩造其餘主張陳述及所提之證據，經本
    院斟酌，認為於判決結果不生影響，無庸再予一一論述，附
    此敘明。
七、原告與被告臺北縣政府警察局陳明願供擔保，聲請宣告假執
    行或免為假執行，經核原告勝訴部分，合於法律規定，爰分
    別酌定相當之擔保金額宣告之；至於原告敗訴部分，其假執
    行之聲請，失所附麗，併駁回之。
八、據上論結：原告之訴為一部有理由，一部無理由，依民事訴
    訟法第79條但書、第390 條第2 項、第392 條第2 項，判決
    如主文。
中　　華　　民　　國　　94　　年　　7 　　月　　15　　日
                    民事第三庭法  官  徐玉玲
以上為正本係照原本作成
如對本判決上訴，須於判決送達後廿日內向本院提出上訴狀。
中　　華　　民　　國　　94　　年　　7 　　月　　15　　日
                              書記官  朱家惠
